臺灣高等法院民事判決　　　　　　　　　　　　　　九十二年度上字第一一六０號
　　上　訴　人　乙○○
　　訴訟代理人　曹依立律師
　　複代理人　　張東揚律師
　　被上訴人　　丙○○即趙丙○.
　　　　　　　　戊○○
　　　　　　　　丁○○
　　兼　共　同
　　訴訟代理人　甲○○
　　右二人共同
　　訴訟代理人　劉秀真律師
右當事人間因請求協同辦理不動產所有權移轉登記事件，上訴人對於中華民國九十二
年十一月三日臺灣臺北地方法院九十一年度訴字第三四一七號第一審判決提起上訴，
經本院於九十三年四月六日言詞辯論終結，判決如下：
    主      文
上訴駁回。
第二審訴訟費用由上訴人負擔。
    事實及理由
一、上訴人主張：於民國九十年五月間，兩造父親于鴻陸，將附表所示之土地及建築
    物（下稱系爭不動產）贈與上訴人，上訴人同意受贈後，于鴻陸即親至我國駐美
    國洛杉磯台北經濟文化辦事處辦理授權書，分別於同月二十二日授權上訴人辦理
    系爭不動產移轉所有權登記予上訴人、同年八月十五日授權上訴人之妻汪小玲辦
    理領取系爭不動產所有權狀正本、同日另授權汪小玲辦理系爭不動產贈與移轉登
    記、十月十九日授權曹依立律師辦理系爭不動產贈與移轉登記予上訴人、十一月
    十九日授權曹依立律師向被上訴人甲○○取回系爭不動產所有權狀等事宜，惟于
    鴻陸於九十一年三月二十一日去世，致上開贈與事宜無法繼續辦理，兩造為于鴻
    陸之繼承人，就系爭不動產取得公同共有之權利，被上訴人對于鴻陸生前所為贈
    與契約，有協同上訴人履行之義務，惟被上訴人均不願協同履行，爰依贈與契約
    及繼承之法律關係，求為命被上訴人應同意將系爭不動產，辦理移轉變更登記為
    上訴人所有等語（上訴人於原審聲明：被上訴人應協同將系爭不動產，辦理移轉
    變更登記為上訴人所有，並陳明願供擔保請准宣告假執行。原審為上訴人敗訴之
    判決，上訴人聲明不服提起上訴。）。併為上訴聲明：(一)原判決廢棄。(二)被上訴
    人應同意將系爭不動產，辦理移轉變更登記為上訴人所有。(三)願供擔保請准宣告
    假執行。
二、被上訴人則以：上訴人並未舉證于鴻陸有將系爭不動產贈與上訴人，上訴人所提
    出之授權書，為私文書，並非真正；縱為真正，亦違反授權人自行填寫之規定，
    于鴻陸並不清楚明瞭授權書內容，被上訴人並以九十一年五月二十九日答辯狀之
三、查系爭不動產為兩造之父親于鴻陸所有，于鴻陸於九十一年三月二十一日去世，
    兩造為于鴻陸繼承人之事實，為兩造所不爭執，並有土地及建物謄本、
    、死亡除籍登記表、繼承系統表在卷可稽（見原審九十一年度北調字第一０二號
    『下稱一０二號』卷第九至一一、一五至一八頁），自堪信為真實。
四、上訴人主張：依被上訴人繼承于鴻陸生前贈與契約債務之法律關係，請求被上訴
    人同意辦理系爭不動產移轉變更登記為上訴人所有等語。經查：
  (一)按民法第七百五十九條規定：「因繼承、強制執行、公用徵收或法院之判決，於
    登記前已取得不動產物權者，非經登記，不得處分其物權。」。而將土地、建築
    物辦理移轉所有權予第三人之登記，核係屬處分權性質，是因繼承取得土地、建
    物所有權者，應於辦繼承登記後始得為移轉登記予第三人之處分行為，如未辦理
    繼承登記，即尚未取得逕辦理土地、建築物移轉登記所有權予第三人之處分權，
    繼承人自屬不能將土地、建築物所有權處分移轉登記予第三人，亦即給付不能。
    因之，繼承人之債權人逕請求繼承人辦理系爭不動產所有權移轉登記，顯無理由
    甚明。
  (二)查兩造之父于鴻陸於九十一年三月二十一日去世，兩造均未拋棄繼承，自均合法
    繼承于鴻陸系爭不動產所有權，此為兩造所不爭執之事實。縱令于鴻陸先前將系
    爭不動產贈與上訴人屬實，則兩造應先辦理繼承登記後，被上訴人始得依贈與契
    約之法律關係，履行移轉系爭不動產所有權登記予上訴人之義務，惟上訴人並未
    先為或同時訴請被上訴人辦理繼承登記（於辦理繼承登記後，上訴人部分是否混
    同，為另一問題），逕為請求被上訴人應同意辦理贈與系爭不動產所有權移轉登
    記予上訴人，揆諸前開說明，被上訴人自屬尚不得處分移轉系爭不動產亦即給付
    不能。是上訴人逕請求被上訴人同意將系爭不動產辦理變更登記為上訴人所有，
    顯有未洽，應予駁回。
五、上訴人主張：于鴻陸於生前九十年五月間業將系爭不動產贈與上訴人，上訴人並
    同意受贈，被上訴人為于鴻陸之繼承人，對于鴻陸生前所為贈與契約，有協同上
    訴人履行之義務等語。被上訴人則辯稱：兩造之父親于鴻陸所有系爭土地，並未
    贈與上訴人等語。經查：
  (一)就上訴人與于鴻陸間贈與契約合意成立之時間點，上訴人於原審主張係九十年十
    月間（見一０二號卷第五頁反面），嗣於九十二年十二月十二日具狀提出上訴理
    由狀時，更改主張為九十年初起（見本院卷第一七頁），於九十三年四月二十日
    本院言詞辯論時，則更正主張為九十年五月間（見本院卷第一二０頁），贈與契
    約合意成立時間點先後主張不一，已難盡信。況一般吾人社會經驗記憶能力以觀
    ，就特殊事件記憶必會深刻持續，依上訴人於原審起訴主張贈與時間點（九十年
    十月間），相距起訴時點九十一年五月六日（見一０二號卷第五頁），僅短短六
    、七個月而已，離上訴人主張九十年五月間贈與之時間點亦僅約一年，而本件價
    值不菲之系爭不動產，倘于鴻陸與上訴人間確有贈與之合意，上訴人理應記憶清
    晰明白且會極其慎重處理，殊無因歷時約六、七個月或一年之久即產生記憶模糊
    之可能性，是上訴人一再更改贈與契約成立之時間點，顯不合吾人一般社會常情
    。則上訴人主張上訴人與于鴻陸間於九十年五月間有贈與契約之合意，尚難採信
    。
  (二)上訴人主張：于鴻陸生前有將系爭不動產贈與上訴人等語，無非係提出于鴻陸分
    別於九十年五月二十二日（一件）、同年八月十五日（二件）、十月十九日（一
    件）、十一月十九日（一件）書立之授權書共五份為據（見原審卷上訴人提出編
    號四至八證物）。縱令上開五件授權書屬實，惟依該等授權書內容觀之：(1)九十
    年五月二十二日之授權書，係載明于鴻陸單方授權上訴人回台處理于鴻陸所有系
    爭不動產在台之權利，並將系爭不動產所有權移轉至上訴人名下等情（見原審卷
    上訴人提出編號四證物），並非于鴻陸與上訴人間贈與系爭不動產契約合意成立
    之書面契約，且授權上訴人辦理系爭不動產所有權移轉至上訴人名下，其原因關
    係並未指明係贈與，自不得憑此推認于鴻陸與上訴人間贈與系爭不動產契約合意
    成立。(2)九十年八月十五日之授權書，其一係載明于鴻陸單方授權上訴人之妻汪
    小玲領取系爭不動產之所有權狀（見原審卷上訴人提出編號五證物）；及另紙授
    權書，載明于鴻陸單方授權汪小玲辦理系爭不動產贈與登記予上訴人手續事宜等
    語（見原審卷上訴人提出編號六證物），此二件授權書既係于鴻陸授權予上訴人
    之妻汪小玲，並非于鴻陸與上訴人間有贈與系爭不動產契約合意成立之書面契約
    ，自不得憑此推認于鴻陸與上訴人間贈與系爭不動產契約合意成立。(3)九十年十
    月十九日之授權書，載明為于鴻陸單方授權曹依立律師，辦理系爭不動產所有權
    贈與登記予上訴人，並向甲○○取回系爭不動產出租之租金收入、存摺及退還停
    車位之購買金等語（見原審卷上訴人提出編號七證物）；及同年十一月十九日之
    授權書，載明于鴻陸單方授權曹依立律師訴訟代理權、向甲○○取回系爭不動產
    所有權狀、發函終止甲○○代領退休俸等事宜（見原審卷上訴人提出編號八證物
    ），此二件授權書既係于鴻陸授權予曹依立律師，並非于鴻陸與上訴人間有贈與
    系爭不動產契約合意成立之書面契約，自不得憑此推認于鴻陸與上訴人間贈與系
    爭不動產契約合意成立。因之，依上開五紙授權書內容所示，均不能證明于鴻陸
    與上訴人間確有贈與系爭不動產意思表示之合意。此外，依民事訴訟法第二百七
    十七條本文規定：「當事人主張有利於己之事實者，就其事實有舉證之責任。」
    ，則上訴人主張于鴻陸與上訴人於九十年五月間成立贈與契約之有利事實，並未
    確實舉證以實其說，既乏依據，自難採信。是上訴人主張：上訴人與于鴻陸間有
    贈與系爭不動產契約之關係等語，尚乏依據，洵不可取。
  (三)基上，上訴人既未能舉證明于鴻陸與上訴人間，確有成立贈與系爭不動產契約之
    事實，則上訴人依贈與契約之法律關係，請求被上訴人同意辦理系爭不動產所有
    權移轉變更登記等語，為無理由，亦應駁回。
六、上訴人主張：依上開五月二十二日之授權書內容，具有債務拘束契約，被上訴人
    應協同上訴人辦理系爭不動產所有權移轉之義務等語。查上訴人係基於被上訴人
    因繼承于鴻陸之遺產（含債務），而負有于鴻陸因贈與系爭不動產予上訴人之債
    務，而為請求被上訴人同意移轉系爭不動產所有權登記，訴訟標的為贈與契約之
    請求權。至於于鴻陸是否對上訴人另有移轉系爭不動產所有權之義務（另外之請
    求權），並未據上訴人據以聲明主張，依民事訴訟法第四百六十三條準用同法第
    三百八十八條規定「除別有規定外，法院不得就當事人未聲明之事項為判決。」
    ，本院自僅得就贈與契約之訴範圍內為審判，其餘請求權既未經上訴人聲明主張
    追加或變更，本院自不得逾此範圍逕自審判。是上訴人陳明依五月二十二日之授
    權書內容，于鴻陸與上訴人間成立債務拘束契約，不論贈與契約之細節內容，被
    上訴人負有移轉系爭不動產所有權之義務等事實，縱令屬實，本院亦不得為訴外
    裁判，合此指明。
七、綜上所述，上訴人依贈與及繼承之法律關係，請求被上訴人應同意將系爭不動產
    辦理移轉變更登記為上訴人所有，為無理由，不應准許，則上訴人假執行之聲請
    ，亦失所附麗，應併予駁回。原審為上訴人敗訴之判決，併駁回其假執行之聲請
    ，並無不合。上訴意旨指摘原判決不當，求予廢棄改判，為無理由，應予駁回。
八、本件事證已臻明確，兩造其餘攻擊防禦方法與舉證，經本院審酌後，均認不影響
    本判決之結果，爰不另一一論述，併此說明。
九、據上論結，本件上訴為無理由，依民事訴訟法第四百四十九條第一項、第七十八
    條，判決如主文。
中　　　華　　　民　　　國　　九十三　　年　　　四　　　月　　　二十　　日
                                    民事第五庭
                                        審判長法  官  張　劍　男
                                              法  官  彭　昭　芬
                                              法  官  李  行  一
正本係照原本作成。
如不服本判決，應於收受送達後二十日內向本院提出上訴書狀，其未表明上訴理由者
，應於提出上訴後二十日內向本院補提理由書狀（均須按他造當事人之人數附繕本）
上訴時應提出委任律師或具有律師資格之人之委任狀；委任有律師資格者，另應附具
律師資格證書及釋明委任人與受任人有民事訴訟法第四百六十六條之一第一項但書或
第二項（詳附註）所定關係之釋明文書影本。
中　　　華　　　民　　　國　　九十三　　年　　　四　　　月　　二十一　　日
　　　　　　　　　　　　　　　　　　　　　　　書記官  黃　　　愛
附註：
民事訴訟法第四百六十六條之一（第一項、第二項）：
對於第二審判決上訴，上訴人應委任律師為訴訟代理人。但上訴人或其他法定代理人
具有律師資格者，不在此限。
上訴人之配偶、三親等內之血親、二親等內之姻親，或上訴人為法人、中央或地方機
關時，其所屬專任人員具有律師資格並經法院認為適當者，亦得為第三審訴訟代理人
。
